臺灣高等法院臺中分院刑事裁定　　　　　　　　　　九十三年度聲再字第一六六號
　　再審聲請人
　　即受判決人　戊○○
　　　　　　　　丙○○
　　　　　　　　乙○○○
　　　　　　　　己○○
　　　　　（原名陳文雄）
　　　　　　　　丁　○
　　　　　　　　庚○○
　　　　　　　　甲○○
右列聲請人因偽造文書案件，對於本院九十三年度上易字第九十七、一０三中華民國
九十三年六月十五日確定判決（臺灣台中地方法院九十二年度自字第四六一號）聲請
再審，本院裁定如左：
      主  文
再審之聲請駁回。
      理  由
一、聲請意旨略稱：
  (1)被告等於原確定事實審中一再辯稱：陳陣及被告等兄弟共有之坐落仁愛段、和平
    段、民族段土地及地上建物，均信託登記陳陣名下，後因陳陣將共有土地向梧棲
    農會設定抵押借款，為給被告等保障才提供沙鹿鎮○○○段、梧棲鎮○○段、台
    北市○○○路○段二二三巷十七號建物及其坐落土地之持分，設定同額之抵押權
    給被告等人，以作為擔保日後可能受到之損失，並提出相關證據以證明與陳陣共
    有土地之事實，但原確定判決未採納上開證據，亦未於判決理由內說明不予採納
    之理由。
  (2)證人及陳陣之妻蔡秋嫌及其女陳貴美之證述，被告等兄弟有共買土地及本件系爭
    抵押權設定為真之事實，然原確定判決亦未審酌。
    據此，主張本件有足生影響於判決之重要證據漏未審酌而聲請再審云云。
二、按為受判決人之利益聲請再審，係以足影響于判決之重要證據漏未審酌，認為有
    重大錯誤為要件，自係指原確定判決所認定之構成犯罪事實，與罪名輕重，以及
    免訴或必予免刑、減刑有關之事實，有重大錯誤，一經再審，即應受無罪、免訴
    、免刑、減刑或輕于原判所認罪名之判決而言（最高法院三十九年度台特抗字第
    八號裁定參酌），又參酌最高法院五十二年度台抗字第四十五號裁定見解：「得
    以足生影響於判決之重要證據漏未審酌為理由，為受判決人之利益聲請再審者，
    以經第二審有罪判決後不得上訴於第三審法院之案件為限。其因發見確實新證據
    ，足認受有罪判決之人，應受無罪、免訴、免刑或輕於原判決所認罪名之判決，
    而為聲請再審之理由者，『亦』以該項新證據之本身形式上觀察，毋須經調查程
    序，顯然可認為足以動搖原確定之判決者而言」可見，刑事訴訟法第四百二十一
    條所稱「就足生影響於判決之重要證據」漏未審酌者，應係指：從該項漏未審酌
    之證據本身形式上觀察，毋須經調查程序，顯然可認為足以動搖原確定之判決，
    一經再審，即應受無罪、免訴、免刑、減刑或輕于原判所認罪名之判決而言。至
    最高法院二十四年度總會決議：「已提出之證據而被捨棄不採用，原判並未敘明
    其理由者，應認為『漏未審酌』」云云，依其文意，僅足說明漏未審酌之具體態
    樣，至於該未敘明理由之「證據」是否為「足生影響於判決之重要證據」，仍須
    進一步認定，非謂已提出之證據而被捨棄不採用，原判並未敘明其理由者，即符
    合刑事訴訟法第四百二十一條之要件，其理甚明。
三、本院查：原確定判決以右揭理由，認定本件本金最高限額抵押權之設定，為陳陣
    與被告戊○○等七人間之通謀虛偽意思表示：
  (一)依原審法院九十二年度拍字第八三九號裁定所載，聲請人即本件被告於聲請拍賣
    抵押物時係陳明：嗣債務人（即陳陣）於八十七年二月六日向聲請人借款一千四
    百萬元，並交付本票一紙等語，已表明前開本金最高限額抵押權所擔保者係一千
    四百萬元之借款債權。然：I被告戊○○於原審審理時供稱：「（八十七年的時
    候有無借錢給陳陣？）八十五年間他欠錢，跟我們兄弟商量，我們兄弟有拿錢借
    給他」「（總共借給陳陣多少錢？）三千多萬元」「我個人總共借給他八、九百
    萬元」「（其他的兄弟借給陳陣多少錢？）丙○○借了四百多萬元，甲○○借了
    一千一、二百萬元，庚○○也借了一千多萬元，陳文雄借了多少我不知道，乙○○○有大約十筆土地被陳賀年賣掉」「（借款是否在八十五年當時發生的？）八
    十四、八十五年間發生的事情」「（為何八十七年一月十五日才去辦理抵押權的
    設定？）八十七年我們才知道陳賀年建設公司做的不好，我們才與陳陣商量將土
    地拿出來辦理抵押」等語。II被告庚○○於原審審理時稱：「（有無借錢給陳陣
    及陳賀年？）甲○○、丙○○、還有我總共借了二千多萬元給他們」、（何時借
    給他們的？）八十五年左右的時候」等語。III被告丙○○於原審審理時供稱：「
    （有無借錢給陳陣、陳賀年？）有的」「（何時借錢給他們？）八十幾年間的時
    候有借錢給他」「我個人借四百多萬元給他，還有登記陳陣名下的土地被他賣掉
    」「農地是我們買的，但是都登記在陳陣名下，被他拿去借錢我們不知道，後來
    才要求他拿土地出來抵押」等語。Ⅳ被告乙○○○於原審審理時供稱：「我先生
    他們八個兄弟買農地登記在陳陣的名下」「我本身沒有借錢給他，土地有被他抵
    押」等語。Ⅴ被告己○○於原審審理時供稱：「（有無借錢給陳陣及陳賀年？）
    現金沒有，兄弟共買的農地登記在他的名下，陳賀年做建築需要錢，所以有將土
    地借給他去農會抵押借款，後來有還掉但是並沒有塗銷抵押權，又把錢借出來」
    「（合買的農地你出了多少錢？）總共二、三百萬元」「（你們兄弟合購登記在
    陳陣名下的土地有多少？）二千多萬元」「（你們兄弟一個人大約出了多少錢？
    ）二、三百萬元」等語。Ⅵ被告丁○於原審審理時供稱：「（有無借錢給陳陣及
    陳賀年？）．．我並沒有借現金給他們，是我們合買的農地借給他們抵押借錢」
    等語。足見被告戊○○、丙○○、己○○、庚○○、丁○、甲○○及乙○○○，
    並未於八十七年二月六日合計借款一千四百萬元給陳陣，允無疑義。
  (二)被告戊○○、丙○○、己○○、庚○○、丁○於原審及本院審理時及被告甲○○
    於原審審理時主張渠等與被告乙○○○之夫陳澄祥及陳陣，合資共買坐落台中縣
    梧棲鎮○○段一九五及二六一地號土地、和平段一八一之一及一八一之二地號土
    地、民族段一七地號土地及其上門牌號碼台中縣梧棲鎮○○路○段五九七之六、
    五九七之七號建物，因僅陳陣具有自耕農身分，所以均信託登記在陳陣名下，另
    繼承自渠等父親之坐落台中縣梧棲鎮○○段十一地號土地，渠等亦將持分信託登
    記在陳陣名下，因陳陣將前開土地及建物設定抵押借貸，因而將系爭坐落台中縣
    梧棲鎮○○段八七五、八七六之一、八七八及八八Ｏ地號土地所有權之應有部分
    八分之一，設定本金最高限額一千四百萬元抵押權給渠等，以代償信託登記之不
    動產被陳陣向農會設定抵押權所生之損害，本件本金最高限額抵押權所擔保之債
    權即為上開損害賠償預定之債權。被告等人主張信託登記之法律關係，並未有任
    何證據足以證明之，則其等主張本件本金最高限額抵押權所擔保之債權為損害賠
    償債權之預定，即缺乏債權成立之基礎。況坐落台中縣梧棲鎮○○段八七五、八
    七八、八七六之一及八八Ｏ地號土地亦均為農地，被告戊○○、丙○○、己○○
    、庚○○、丁○、甲○○及案外人陳澄祥亦均繼承登記為所有權人，另坐落台中
    縣沙鹿鎮○○○段八一之七三地號土地亦屬農地，被告庚○○與丁○亦均以買賣
    為原因而登記為所有權人，此有土地登記謄本在卷可參，是被告等人供稱因僅陳
    陣具有自耕農身分，所以將合資共買或繼承取得之農地登記在陳陣名下，誠屬有
    疑。
  (三)本院審理時被告等雖舉證人陳蔡秋嫌、陳貴美到庭陳述：被告等確有與陳陣合夥
    購買土地，而登記於陳陣一人名下，嗣因共有土地被陳賀年拿去設定抵押，陳陣
    同意以其持分上與被告等語，然證人與被告等均屬至親，又無任何被告等與陳陣
    合夥購買土地之證明，且證人對於所合夥購買之土地地號、面積均不知情，因此
    證人陳蔡秋嫌、陳貴美所證不能採為被告等有利之認定。
  (四)被告等人於聲請原審准予拍賣系爭抵押之不動產時，係以「借貸法律關係」為其
    原因法律關係，嗣於本案審理時另稱本件本金最高限額抵押權所擔保之債權係「
    損害賠償預定之債權」。倘若渠等確有可供擔保之債權存在，則該債權應無不明
    之可能！甚而在主張權利時有矛盾或前後不一之情形。換言之，渠等在設定本件
    本金最高限額抵押權時應明確知悉所欲擔保之債權為何，進而為渠等之意思表示
    所特定，應無在日後主張權利時就該意思表示之內容有歧異之主張。足見本件本
    金最高限額一千四百萬元抵押權係被告等人與陳陣間之通謀虛偽意思表示所為之
    法律行為，自屬虛設之抵押權無誤。
四、本院參酌上開判決理由，認聲請人所述上開各情，無一符合前述法律規定得為聲
    請再審理由之要件，抗告人聲請再審，即無理由，應予駁回。
五、據上論斷，應依刑事訴訟法第四百三十四條第一項裁定如主文。
中     華     民     國     九十三     年      八      月      三       日
                                   臺灣高等法院臺中分院刑事第四庭
                                         審判長法  官  洪  耀  宗
                                               法　官  江  德  千
                                               法  官  劉  登  俊
右正本證明與原本無異。
不得抗告。
                                               書記官  鄧　智　惠
中     華     民     國     九十三     年      八      月      四       日
                                                              　　　　　Ｆ
